ACORDAO-COMPLETO-2449671

ACÓRDÃO 3507/2021 ATA 6/2021 - PRIMEIRA CÂMARA

VISTOS, relatados e discutidos os atos de concessão de pensão militar pelo Comando do Exército.
	ACORDAM os ministros do Tribunal de Contas da União, reunidos em sessão da 1ª Câmara, ante as razões expostas pelo Relator, e com fundamento nos artigos 71, incisos III da Constituição Federal de 1988, 1º, inciso V e 39, incisos I e II, da Lei 8.443/1992, 1º, inciso VIII, 259, inciso II, 260, §§ 1º e 5º, e 262, caput e inciso II do Regimento Interno, em:
9.1. considerar legais e determinar o registro dos atos de Marino Gonche (peça 3) e Ondamar Rocha (peça 6) ;
9.2. considerar ilegais os atos de Jayme Martins Falcão (peça 2) , Vivaldo Bernardes de Almeida (peça 4) , Waldir Bittencourt (peça 5) e Benito Zaupa (peça 7) , negando-lhes registro;
9.3. dispensar a reposição das importâncias indevidamente recebidas de boa-fé pelas interessadas;
9.4. esclarecer à unidade de origem que as concessões consideradas ilegais poderão prosperar, mediante a emissão e o encaminhamento a este Tribunal de novos atos concessórios, livres das irregularidades apontadas nestes autos;
9.5. determinar ao Comando do Exército que:
9.5.1. no prazo de 15 (quinze) dias, a contar da ciência desta deliberação, abstenha-se de realizar pagamentos decorrentes dos atos impugnados, sujeitando-se a autoridade administrativa omissa à responsabilidade solidária;
9.5.2. dê ciência, no prazo de 15 (quinze) dias, a contar do recebimento da notificação deste acórdão, do inteiro teor desta deliberação aos pensionistas, encaminhando a este Tribunal, no prazo de 30 (trinta) dias, comprovante da referida ciência;
9.5.3. alerte aos pensionistas que o efeito suspensivo proveniente da interposição de possíveis recursos perante o Tribunal não os exime da devolução dos valores percebidos indevidamente após a respectiva notificação, caso os recursos não sejam providos;
9.5.4. regularize o posto/graduação que serve de base para o cálculo dos proventos das pensões militares instituídas por Jayme Martins Falcão, Vivaldo Bernardes de Almeida, Waldir Bittencourt e Benito Zaupa;
9.6. determinar à Sefip que monitore o cumprimento das medidas indicada nos subitens 9.4 e 9.5.4. supra, representando a este Tribunal, caso necessário.

Atos de concessão de pensão militar pelo Comando do Exército

Primeira Câmara

Comando do Exército

3. Interessadas: Adelita Azevedo e Araujo (XXX.157.031-XX); Ana Maria Vasconcellos Dagnino Falcao (XXX.181.091-XX); Claudia da Silva Zaupa (XXX.024.591-XX); Eliana Rosa de Almeida (XXX.748.506-XX); Helena Maria Magalhaes Bittencourt (XXX.064.971-XX); Maria de Fatima da Silva Zaupa (XXX.309.551-XX); Maria de Lourdes Soares Gonche (XXX.841.671-XX); Risalva Barroso Rocha (XXX.515.302-XX)

13.1. Ministros presentes: Walton Alencar Rodrigues (Presidente), Benjamin Zymler, Vital do Rêgo e Jorge Oliveira (Relator).
13.2. Ministro-Substituto presente: Augusto Sherman Cavalcanti.

JORGE OLIVEIRA

Adoto como relatório a instrução elaborada na Secretaria de Fiscalização de Integridade de Atos e Pagamentos de Pessoal e de Benefícios Sociais (Sefip) , que obteve a anuência do Ministério Público junto ao TCU:
"INTRODUÇÃO
Trata-se de atos de pensão militar, submetidos, para fins de registro, à apreciação do Tribunal de Contas da União (TCU) , de acordo com o art. 71, inciso III, da Constituição Federal. O ato foi cadastrado e disponibilizado ao TCU por intermédio do Sistema de Apreciação e Registro de Atos de Admissão e Concessões (e-Pessoal) , na forma do art. 2º, caput e incisos I a IV, e art. 4º, caput, da Instrução Normativa TCU 78/2018.
EXAME TÉCNICO
Procedimentos aplicados
Os procedimentos para exame, apreciação e registro de atos de pessoal encontram-se estabelecidos na Instrução Normativa TCU 78/2018 e na Resolução TCU 206/2007. Essas normas dispõem, em seus arts. 4º, § 2º, e 3º, § 3º, respectivamente, que os atos de pessoal disponibilizados por meio do e-Pessoal devem ser submetidos à crítica automatizada do próprio sistema, com base em parâmetros predefinidos.
Relativamente aos atos de admissão e concessão de aposentadoria, pensão e reforma, as rotinas de crítica das informações cadastradas nos sistemas informatizados de coleta de atos foram elaboradas e validadas levando-se em conta as peculiaridades desses atos. Os itens de verificação do sistema compreendem prazos e fundamentos legais, assim como eventuais ocorrências de acumulação. Tratam-se de verificações mais abrangentes, minuciosas e precisas do que aquelas que podem ser realizadas por mãos humanas, proporcionando um nível de segurança ainda maior.
As críticas aplicadas aos atos encontram-se discriminadas na opção Crítica do Sistema e-Pessoal.
Além da crítica automatizada, há verificação humana adicional no caso de haver alertas do sistema ou informações não formatadas, como esclarecimentos do gestor ou do controle interno.  
As críticas também consideram os registros do Sistema Integrado de Administração de Recursos Humanos (Siape) . O Siape disponibiliza informações atualizadas sobre as parcelas que integram os proventos, diferentemente, portanto, do Sisac, que informa as parcelas no momento do registro do ato. 
SITUAÇÃO DAS REFORMAS QUE ORIGINARAM AS PENSÕES EM ANÁLISE
É importante salientar que esta Corte de Contas, recentemente, mudou o entendimento quanto à possibilidade de o militar já reformado por limite de idade para permanência na reserva receber um posto/graduação acima, para fins de proventos, por ocasião de sua reforma por incapacidade, amparada no art. 110 da Lei 6.880/1980, firmando entendimento de que apenas militares da ativa ou da reserva podem receber a majoração no posto/graduação, conforme texto da lei a seguir:
Lei nº 6880/80
 (...)  
Art. 110. O militar da ativa ou da reserva remunerada, julgado incapaz definitivamente por um dos motivos constantes dos incisos I e II do art. 108, será reformado com a remuneração calculada com base no soldo correspondente ao grau hierárquico imediato ao que possuir ou que possuía na ativa, respectivamente
        § 1º Aplica-se o disposto neste artigo aos casos previstos nos itens III, IV e V do artigo 108, quando, verificada a incapacidade definitiva, for o militar considerado inválido, isto é, impossibilitado total e permanentemente para qualquer trabalho.
        § 2º Considera-se, para efeito deste artigo, grau hierárquico imediato:
        a) o de Primeiro-Tenente, para Guarda-Marinha, Aspirante-a-Oficial e Suboficial ou Subtenente;
        b) o de Segundo-Tenente, para Primeiro-Sargento, Segundo-Sargento e Terceiro-Sargento; e
        c) o de Terceiro-Sargento, para Cabo e demais praças constantes do Quadro a que se refere o artigo 16.
        § 3º Aos benefícios previstos neste artigo e seus parágrafos poderão ser acrescidos outros relativos à remuneração, estabelecidos em leis especiais, desde que o militar, ao ser reformado, já satisfaça às condições por elas exigidas.
O Acórdão 2225/2019-TCU-Plenário, da Relatoria do Ministro Benjamin Zymler, apresentou nova interpretação na situação supracitada, in verbis:
Sumário
ATOS DE REFORMA. ALTERAÇÃO DE UMA DAS CONCESSÕES PARA ELEVAÇÃO, EM UM GRAU HIERÁRQUICO, DO POSTO SOBRE O QUAL CALCULADOS OS PROVENTOS DO INATIVO, EM FACE DA SUPERVENIÊNCIA DE INVALIDEZ PERMANENTE DECORRENTE DE DOENÇA ESPECIFICADA EM LEI. MILITAR ANTERIORMENTE REFORMADO COM PROVENTOS JÁ CALCULADOS SOBRE O POSTO HIERÁRQUICO SUPERIOR, POR TEMPO DE SERVIÇO. AUSÊNCIA DE PREVISÃO LEGAL PARA EXTENSÃO DA VANTAGEM ESTABELECIDA NO ART. 110 DA LEI 6.880/1980 A MILITARES JÁ REFORMADOS, BEM COMO PARA O ACRÉSCIMO DE DOIS POSTOS NO CÁLCULO DOS PROVENTOS. NEGATIVA DE REGISTRO. DETERMINAÇÕES. LEGALIDADE E REGISTRO DAS DEMAIS CONCESSÕES. (Grifo nosso) 
De acordo com todas as verificações realizadas, para os atos desta instrução, é pertinente observar que todos os instituidores foram reformados inicialmente por idade, posteriormente foram novamente reformados, só que nesta oportunidade por incapacidade/invalidez, situação em que erroneamente tiveram seus proventos majorados para 01 (um) o posto/graduação acima. Ao falecerem, o cálculo ilegal dos proventos veio a incidir sobre a pensão militar deixada, conforme demostrado no quadro a seguir:
	Nº Ato de PMIL
	BASE DE CÁLCULO DOS PROVENTOS

		Posto/graduação da reforma inicial
	Posto/Grad. da reforma  incapacidade/invalidez
	Posto/graduação concedidos na PMil
	Posto/graduação corretos na PMil

	42605/2016
	Gen. De Brigada
	Gen. De Divisão
	Marechal**
	Gen. De Exército

	16772/2017
	Major
	Tenente Coronel
	Tenente Coronel*
	Tenente Coronel

	22570/2017
	1º Tenente
	Capitão
	Capitão***
	1º Tenente

	22929/2017
	Gen. De Brigada
	Gen. De Divisão
	Marechal**
	Gen. De Exército

	22993/2017
	2º Tenente
	1º Tenente
	1º Tenente*
	1º Tenente

	26209/2017
	Major
	Tenente Coronel
	Gen. de Brigada*
	Coronel

	* Militar contribuiu com 01 posto/graduação acima para fins de pensão militar;
** Militar contribuiu com 02 postos/graduações acima para fins de pensão militar;
*** Militar NÃO contribuiu com posto/graduação acima para fins de pensão militar;

Assim, pelo exposto, verificados os atos SISAC de reforma inicial e alteração de reforma, os atos de pensão militar em estudo devem receber parecer pela ilegalidade, devendo ser adequada a base de cálculo dos proventos de pensão militar conforme exposto no quadro, por contrariar o disposto no Acórdão 2.225/19- TCU-Plenário, com exceção dos atos nº 16772/2017 e 22993/2017.
Entretanto, para os atos nº 16772/2017 e 22993/2017, verificou-se que os militares, conforme informação do formulário do E-Pessoal contribuíram para o posto/graduação acima para fins de pensão militar. Logo, o pagamento indevido de reforma majorada (baseado no art. 110 da lei 6880/80) , só ocorreu durante a vida do militar, tal fato ilegal não veio a repercutir na pensão militar, uma vez que ele contribuiu para um posto acima para fins de pensão militar. Assim, os atos nº 16772/2017 e 22993/2017 podem receber a chancela pela legalidade.
No que se refere à acumulação de cargos/proventos públicos por parte de beneficiários dos instituidores dos atos em análise, verificou-se que o que se segue no quadro a seguir:
	Ato de PMIL
	Nome do beneficiário
	Acumulação 
	Parecer Sefip

	42605/2016
	ANA MARIA VASCONCELLOS DAGNINO FALCAO, XXX.181.091-XX
	SERVIDORA PÚBLICA DO GDF
	LEGAL

	16772/2017
	ADELITA AZEVEDO E ARAUJO, XXX.157.031-XX
	APOSENTADORIA POR IDADE INSS
	LEGAL

		MARIA DE LOURDES SOARES GONCHE, XXX.841.671-XX
	NÃO ACUMULA
	LEGAL

	22570/2017
	ELIANA ROSA DE ALMEIDA, XXX.748.506-XX
	APOSENTADORIA POR TEMPO DE CONTRIBUIÇÃO
	LEGAL

	22929/2017
	HELENA MARIA MAGALHAES BITTENCOURT, XXX.064.971-XX
	EMPREGADA PÚBLICA
	LEGAL

	22993/2017
	RISALVA BARROSO ROCHA, XXX.515.302-XX
	SERVIDORA PÚBLICA FEDERAL APOSENTADA
	LEGAL

	26209/2017
	CLAUDIA DA SILVA ZAUPA, XXX.024.591-XX
	APOSENTADORIA POR INVALIDEZ PREVIDENCIÁRIA
	LEGAL

		MARIA DE FATIMA DA SILVA ZAUPA, XXX.309.551-XX
	SERVIDORA PÚBLICA FEDERAL APOSENTADA
	LEGAL

As acumulações apresentadas acima estão amparadas no art. 29 da Lei nº 3765/60, in verbis:
  Art. 29.  É permitida a acumulação:           
       I - de uma pensão militar com proventos de disponibilidade, reforma, vencimentos ou aposentadoria;         
        II - de uma pensão militar com a de outro regime, observado o disposto no art. 37, inciso XI, da Constituição Federal.         
CONCLUSÃO 
A abrangência e a profundidade das verificações levadas a efeito fundamentam convicção de ilegalidade dos atos. Assim, cabe proposta no sentido de que sejam considerados ilegais, negando-lhe os registros, excetuando os atos nº 16772/2017 e 22993/2017 que podem receber a chancela pela legalidade. 
PROPOSTA DE ENCAMINHAMENTO
Ante o exposto, com fundamento nos arts. 71, inciso III, da Constituição Federal, 1º, inciso V, e 39, incisos I e II, da Lei 8.443/1992 e 260, § 1º e 5º, do Regimento Interno do Tribunal de Contas da União, bem como art. 7º, § 4º da IN 78/2018, propõe-se:
a) considerar ilegais os atos de concessão de pensão constantes neste processo, por contrariar o Acórdão 2225/2225-TCU-Plenário, excetuando os atos nº  16772/2017 e 22993/2017 que podem receber a chancela pela legalidade; 
b) dispensar o ressarcimento das quantias indevidamente recebidas de boa-fé pelas interessadas, consoante o disposto no Enunciado 106 da Súmula da Jurisprudência do TCU;
c) determinar ao Comando do Exército que:
c.1) no prazo de 15 (quinze) dias, a contar da ciência desta Deliberação, abstenha-se de realizar pagamentos decorrentes do ato impugnado, sujeitando-se a autoridade administrativa omissa à responsabilidade solidária, nos termos do art. 262, caput, do Regimento Interno/TCU;
c.2) dê ciência, no prazo de 15 (quinze) dias, a contar do recebimento da notificação deste Acórdão, à beneficiária, encaminhando a este Tribunal, no prazo de 30 (trinta dias) , comprovante da referida ciência; e
c.3) alerte aos beneficiários que o efeito suspensivo proveniente da interposição de possíveis recursos perante o TCU não as exime da devolução dos valores percebidos indevidamente após a respectiva notificação, caso os recursos não sejam providos.
d) esclarecer à unidade de origem, com supedâneo no art. 262, § 2º, do Regimento Interno, que a concessão considerada ilegal poderá prosperar mediante a emissão e o encaminhamento a este Tribunal de novo ato concessório, escoimado das irregularidades apontadas nestes autos;
e) proceda a regularização do posto/graduação que serve de base para o cálculo dos proventos de pensão militar; e
f) determinar à Secretaria de Fiscalização de Pessoal que monitore o cumprimento das medidas indicada nos subitens 15.d. e 15.e. supra, representando a este Tribunal, caso necessário."
É o relatório.

não há

Procurador Marinus Eduardo De Vries Marsico

PENSÃO MILITAR. LEGALIDADE DE DOIS ATOS. ILEGALIDADE DOS DEMAIS POR ASCENSÃO IRREGULAR DE NÍVEL HIERÁRQUICO ENTRE A ATIVA E A REFORMA, REFLETIDA NA PENSÃO. DETERMINAÇÕES.

PENSÃO MILITAR (PMIL)

Estão em análise, neste processo, seis atos de pensão militar concedidos pelo Comando do Exército. 
	2. 	A Secretaria de Fiscalização de Integridade de Atos e Pagamentos de Pessoal e de Benefícios Sociais (Sefip) opinou, com a concordância do Ministério Público junto ao TCU, pela ilegalidade de quatro desses atos, a saber, os instituídos por Jayme Martins Falcão, Vivaldo Bernardes de Almeida, Waldir Bittencourt e Benito Zaupa, devido à inclusão indevida, nos proventos, da vantagem prevista no art. 110, § 1º, da Lei 6.880/1980 (Estatuto dos Militares) . 
	3. Dito de outra forma, os instituidores foram inicialmente reformados por idade. Posteriormente, houve alteração nos atos de reforma, em razão de incapacidade permanente, e os proventos foram majorados para um posto/graduação acima, o que só é permitido para militares da ativa ou da reserva remunerada. Houve, portanto, a utilização dos proventos de um posto acima do que tinham na atividade, o que contraria o entendimento deste Tribunal, baseado na já mencionada Lei 6.880/1980, e o cálculo ilegal de proventos foi carreado para as pensões militares correspondentes, o que as torna ilegais.
	4. Entretanto, para os atos instituídos por Marino Gonche e Ondamar Rocha, conforme observado pela Sefip, em sua instrução, os militares contribuíram para o posto acima do que ocupavam para fins de pensão militar e a pensão foi calculada com base no posto correto, respectivamente de tenente-coronel e 1º tenente. Logo, essas pensões militares podem ser consideradas legais pelo Tribunal. 
	5. Para melhor entendimento da matéria, apresento algumas considerações adicionais.
	6.	O art. 110, § 1º, da Lei 6.880/1980 (Estatuto dos Militares) , na redação dada pela Lei 7.580/1986, assim dispõe (destaques acrescidos) :
 	"Art. 110. O militar da ativa ou da reserva remunerada, julgado incapaz definitivamente por um dos motivos constantes dos incisos I e II do art. 108, será reformado com a remuneração calculada com base no soldo correspondente ao grau hierárquico imediato ao que possuir ou que possuía na ativa, respectivamente. 
	§ 1º Aplica-se o disposto neste artigo aos casos previstos nos itens III, IV e V do artigo 108, quando, verificada a incapacidade definitiva, for o militar considerado inválido, isto é, impossibilitado total e permanentemente para qualquer trabalho."
	7. 	Como se vê, o benefício previsto no art. 110 da Lei 6.880/1980, expressamente dirigido ao militar da ativa ou da reserva remunerada, não alcança o militar reformado. Sobre esse ponto - os destinatários do adicional -, a jurisprudência do Superior Tribunal de Justiça (STJ) , há muito se encontra pacificada, como ilustra o precedente adiante reproduzido:
	"ADMINISTRATIVO. MILITAR. REFORMA. ALTERAÇÃO DE BENEFÍCIO. INCAPACIDADE SUPERVENIENTE. ART. 110, § 1º, C/C O ART. 108, INCISO V, DA LEI 6.880/1980. MILITARES DA ATIVA OU RESERVA REMUNERADA. RESTRIÇÃO. MILITAR JÁ REFORMADO. IMPOSSIBILIDADE. 
	1. A reforma do militar com a remuneração calculada com base no soldo correspondente ao grau hierárquico imediato ao que possuir ou que possuía na ativa, nos termos do art. 110, § 1º, c/c o art. 108, inciso V, da Lei 6.880/1980, restringe-se aos militares da ativa ou reserva remunerada, na exata disposição do caput do art. 110, não sendo possível a concessão de tal benesse àqueles militares já reformados. 
	2. Recurso especial não provido" (REsp 1.340.075/CE, Rel. Min. Castro Meira, Segunda Turma, julgado em 09/04/2013, DJe de 15/04/2013; ênfase acrescentada) .
	8. No âmbito desta Corte de Contas, tal entendimento consta de diversos precedentes recentes, dos quais menciono o Acórdão 2225/2019-TCU-Plenário (relator o Ministro Benjamin Zymler) , os Acórdãos 1.183/2021, 1.184/2021 e 1.185/2021 da 1ª Câmara (relator o Ministro Weder de Oliveira) , Acórdão 42/2021-TCU-Primeira Câmara (relator o Ministro Vital do Rêgo) , Acórdão 14065/2020-TCU-Primeira Câmara (relator o Ministro Walton Alencar) . 
	9. Antes de finalizar, observo que os atos ora em exame deram entrada no Tribunal há menos de cinco anos, o que afasta a aplicação do entendimento firmado pelo STF no RE 636.553, que fixou para o TCU prazo de cinco anos, a contar de seu ingresso, para apreciação de ato de admissão e de concessão de aposentadoria, reforma e pensão.
	Ante o exposto, acolho os pareceres uniformes da unidade técnica e do MPTCU e voto no sentido de que o Tribunal adote a minuta de deliberação que ora submeto à apreciação deste Colegiado.
TCU, Sala das Sessões Ministro Luciano Brandão Alves de Souza, em 9 de março de 2021.
JORGE OLIVEIRA 
Relator